【裁判字號】    95,訴,1
【裁判日期】    950823
【裁判案由】    水利法
【裁判全文】
臺北高等行政法院判決
                                     95年度訴字第00001號
                              .
原      告  鎮營砂石開發股份有限公司
代  表  人  甲○○
訴訟代理人  繆璁  律師
被      告  經濟部
代  表  人  乙○○(部長)
訴訟代理人  戊○○
            丙○○
            丁○○
上列當事人間因水利法事件，原告不服行政院中華民國94年11月
3 日院台訴字第0940090939號訴願決定，提起行政訴訟。本院判
決如下：
    主  文
原告之訴駁回。
訴訟費用由原告負擔。
    事  實
一、事實概要：被告以原告於92年5 月9 日在臺中縣東勢鎮○○
    ○段龍安橋下游右岸約1 公里大甲溪之河川區域內，未經許
    可施設運輸便道，違反水利法第78條之1 第5 款規定，依同
    法第93條之2 及第93條之4 規定，以92年5 月27日經授水字
    第09220237580 號處分書處原告罰鍰新臺幣 (下同)10 萬元
    ，並限於92年6 月15日前將運輸便道入口封閉阻斷；92年5
    月20日發現原告在上開違規地點未經許可延長施工運輸便道
    ，以92年6 月3 日經授水字第09220237600 號處分書處原告
    罰鍰10萬元，並限於92年6 月10日前封閉施工便道入口；又
    於92年5 月21日在上開違規定地點附近查獲原告未經許可採
    取土石，違反水利法第78條之1 第3 款規定，依同法第92條
    之2 規定，以92年6 月3 日經授水字第09220237590 號處分
    書處原告罰鍰100 萬元。原告提起訴願後，經行政院92年12
    月23日院臺訴字第0920092182號訴願決定將原處分撤銷，由
    被告究明後另為適法之處理。被告重行審查，仍以原告有前
    揭違規行為，分別以94年4 月29日經授水字第0942026934-3
    號、第0000000000-0號及第0000000000-0號處分書各處原告
    罰鍰10萬元、10萬元及100 萬元。原告提起訴願，經決定駁
    回後，遂提起本件行政訴訟。
二、兩造聲明：
    (一)原告聲明：訴願決定、原處分均撤銷。
    (二)被告聲明：駁回原告之訴。
三、兩造之爭點：原告有無可歸責事由？
    (一)原告主張之理由：
      1.原告於87年間受台中縣政府委託執行台中縣大甲溪砂石
        河道整理採取整體管理改善計畫，依該計畫從事石嘴護
        岸起點至龍安橋間河段疏濬區河道整理及採取砂石；並
        經台灣省水利處第三河川局（已改制為經濟部水利署第
        三河川局，下稱第三河川局）核准採取土石485000立方
        公尺，核准期間自88年5 月5 日起至89年3 月5 日止，
        並已繳納河川公地使用費9,700,100 元及保證金970,01
        0 元。期間內因遭逢921 大地震、聯外橋樑中斷、運輸
        車輛無法出入，以及第三河川局未依相關規定及土石採
        取作業慣例，嗣後要求原告與違法佔耕戶協調補償，而
        因違法佔耕戶眾多且條件分歧，原告雖已先後發給補償
        費114 萬元，但亦僅能完成一部份之協調。
      2.原告於許可使用期限屆至前，即以前事由及僅採取3.1
        萬立方公尺為由，申請展延使用期限4 個月，第三河川
        局於89年3 月6 日函復本案視擇期協商結果再申報展期
        ；89年6 月17日再次提出申請，該局則於89年7 月6 日
        函知無法於申請期限內採完土石方之權益能否保留，研
        議提報大甲溪砂石聯合採取整體管理計畫指導小組討論
        ；嗣原告再於90年11月12日函請告知何時可進行作業，
        91年1 月11日該局仍函復將列入後續計畫中一併考量辦
        理。嗣因91年6 月間爆發該局公務員貪瀆與大安溪盜採
        砂石等案件，致使前開後續計畫遭延宕擱置，流濬計畫
        因而遙遙無期；而此等乃屬顯非締約當時所得預料之重
        大情事變更，原告為避免等候期間人員、機器設備及物
        料之重大損失，爰擬具實施計畫書呈請備查，依契約及
        行政程序法第147 條第1 項規定，於92年5 月2 日向被
        告水利署第三河川局申請繼續施工後，始進行整理原設
        之施工便道及採取砂石；但於92年5 月22日接獲第三河
        川局不同意繼續開採土石通知函後，立即停止施工，並
        因而受有系爭三件行政罰鍰之處分。
      3.按「行政契約締結後，因有情事重大變更，非當時所得
        預料，而依原約定顯失公平者，當事人之一方得請求他
        方適當調整契約內容，」行政程序法第147條第1項前段
        定有明文：另行政行為採取之方法應有助於目的之達成
        ，有多種同樣能達成目的之方法時，應選擇對人民權益
        損害最少者，採取之方法所造成之損害不得與欲達成目
        的之利益顯失均衡，並應以誠實信用之方法為之，保護
        人民正當合理之信賴，行政程序法第7條、第8條亦分別
        定有明文。
      4.查前開改善計畫委託契約係屬有償行政契約，因第三河
        川局非法要求原告須先與違法佔耕戶協調補償後，始得
        進行疏濬暨土石採取，致該契約因可歸責於該局之事由
        ，致原告無法繼續履約，其間又有主管機關以89年3月6
        日經（）水利三管字第Ｚ○○○○○○○○○號函復：「本案視
        擇期協商結果再申請展期」，據該函文明確表明主管關
        機關對前開行政契約，拋棄期間利益，且此期間更逢92
        1 大地震、聯外橋樑中斷、運輸車輛無法出入之不可抗
        力，因此，原告主張上開系爭行政契約，並未失效。事
        後，主管機關以92年5 月16日水三管字第09202007390
        號函一改過去處理態度，表示前開改善計畫及其委託契
        約書之執行期限均至89年6 月30日止，所提申請已逾上
        述期限為由，表明不同意展延系爭行政契約，然則，縱
        不論前述行政契約履約責任及違約賠償之問題，單就原
        告為取得「行政主管機關准與河川公地使用（採取土石
        ）之許可」所繳納河川公地使用費及保證金而言，既因
        非可歸責於原告之事由，且係因可歸責於主管機關單方
        之事由，致使原告無法繼續履約並採且土石，主管機關
        對原告上開損失，依法自應與以補償。故綜上事由，事
        先原告並未確悉系爭行政契約業以失效，又因未獲行政
        主管機關之補償，因此據以繼續履行契約義務進行疏濬
        土石開採之相關作業，主觀上並無故意過失可言，據此
        足證原處分應有違法不當之處，自應予撤銷。
      5.末按，「人民違反法律上之義務而應受行政罰之行為，
        法律無特別規定時，雖不以出於故意為必要，仍須以過
        失為其責任條件。」大法官釋字第275 號著有解釋。上
        開解釋已揭示「有責任始有處罰」之原則，對於違反行
        政法上義務之處罰，應以行為人主觀上有可非難性及可
        歸責性為前提（參照最高行政法院90年度判字第466 號
        判決），原告所涉同一客觀事實及行為，當時業經涉嫌
        竊盜一併移送台灣台中地方法院檢察署（下稱台中地檢
        署）偵查，經該署以92度偵字第10635 號不起分處分在
        案，依該不起訴書理由所載，原告係因行政機關之怠惰
        ，造成沉重負擔，在無其他救濟途徑及損失補償下，原
        告因已無期待可能性，不得不逕自進行調整並先行報備
        ，在原已經核定並繳清使用費之區段疏浚範圍內開始採
        取砂石 (含便道之整修)， 此一行為實難認有不法所有
        之意圖，且原告依行政程序法規定逕行調整，亦顯無違
        法性可言，故原告之行為主觀上並不具可非難性及可歸
        責性可言，則原行政處罰即不具正當性，自應予以撤銷
        。
    (二)被告主張之理由：
      1.查本案係依當時臺灣省河川管理規則第47條第2 項規定
        ，由原管理機關即臺中縣政府與原告訂定系爭委託契約
        書，之後再由第三河川局於88年5 月1 日核發使用河川
        公地許可書，故知原告採取土石仍應依河川管理規則第
        34條規定申請許可後始得為之，此契約書第8 點規定亦
        得以確認，至臺中縣政府與原告簽訂之委託契約書，係
        將原告將來申請許可採取土石時之公法上權利義務關係
        為準備之約定，並屬許可使用處分之負擔，即採取土石
        之法律關係，係屬依行政法規所為之行政處分，並非屬
        私法上之委託承攬關係，該契約亦非取代許可採取土石
        處分之行政契約，僅為授益性之許可採取土石處分所附
        管理義務等事項，故原告自應依其規定先取得私有土地
        及河川公地改良物、地上物等，且無論其屬合法或非法
        佔用，非所稱嗣後再要求原告與違法佔耕戶協調補償。
      2.按訂有期限之行政處分，除法律另有規定者外，至期限
        屆滿時，即失其效力。且依原告89年2 月29日申請書可
        見，原告明知許可使用期限至89年3 月5 日止，該局於
        89 年3月6 日雖函復，視擇期協商結果再申請展限。唯
        並未許可展限申請，其後原告再於89年6 月17日向第三
        河川局申請展限，該局業以89年7 月6 日經（）水利
        三管字第Ｚ○○○○○○○○○號函復略以：「查大甲溪砂石聯合
        採取整體管理改善計畫實施至本（）年6 月30日結束
        ，本局將檢討評估其實施成效，作為是否擬具後續計畫
        之參考。…」已明確告知原告上開計畫至89年6 月30日
        結束，該局將檢討評估成效，作為是否擬具後續計畫之
        參考，及該公司未及於申請期限採完之權益能否保留，
        將研提該計畫指導小組討論等語。均可見未同意其展限
        申請，僅同意討論可否保留其權益。故其申請展限未經
        許可，為原告所明知，其所稱因申請展限未獲明確駁復
        ，均為事後推諉卸責之詞。
      3.再查，原告92年5 月9 日、5 月20日施設運輸便道之位
        置，經核對第三河川局88年3 月24日88水三管字第0237
        3 號函許可原告88年2 月8 日出具「運輸便道申請書」
        ，業已超過原許可施設便道之位置，有該第三河川局92
        年5 月27日水三管字第09202007880 號函附件「鎮營砂
        石開發股份有限公司於大甲溪大茅埔段龍安橋下游河川
        公地違法施設便道測量成果圖」可稽，故原告既非於原
        許可範圍內施工，所稱業已申請展限，顯無理由，其未
        經許可施設運輸便道違法事實明確。又原告92年5 月9
        日第一次於河川區域內違法施設運輸便道，經被告水利
        署第三河川局查獲，業經該局明確告知原告違反水利法
        規定，並有原告於取締紀錄簽名捺印在案，故原告顯已
        明知上開行為應經再取得許可，始得為之。唯其不僅未
        依規定回復原狀，更於92年5 月20日再進入河川區域內
        施設運輸便道。故原告所述均為推託狡辯之詞。
      4.另原告於92年5 月21日未經許可採取土石之位置，雖位
        於原許可採取土石之範圍內。惟查如上述其於89年2 月
        29日及89年6 月17日申請展期均未經同意，且如上述自
        92年5 月9 日取締後，原告即應明知不得未經許可逕行
        施設便道及採取土石，而其竟連續於92年5 月20日再違
        法施設便道及於92年5 月21日違法採取土石，顯見其漠
        視國家法令，違法肆為。綜上所陳，被告基於維護河川
        正常機能及河防安全之河川管理需要，依法所為前開處
        分，並無違誤，原告主張為無理由。
    理  由
一、按「河川區域內之下列行為應經許可：…三、採取或堆置土
    石。…五、挖掘、埋填或變更河川區域內原有形態之使用行
    為。…」「有下列情形之一者，處新臺幣一百萬元以上五百
    萬元以下罰鍰：…七、違反第78條之1 第3 款、第78條之3
    第2項 第3 款規定，未經許可採取或堆置土石者。」「有下
    列情形之一者，處新臺幣十萬元以上五十萬元以下罰鍰：…
    七、違反第78條之1 第5 款、第78條之3 第2 項第5 款規定
    ，挖掘、埋填或變更河川區域或排水設施範圍內原有形態之
    使用行為者。」水利法第78條之1 第3 款、第5 款、第92條
    之2 第7 款及第93條之2 第7 款分別定有明文。
二、經查，原告於台中縣東勢鎮○○○段龍安橋下游約1 公里之
    大甲溪河川區域內，未經許可施設長約70公尺寬5 公尺運輸
    便道，經第三河川局會同台中地檢署檢察官、台中縣警察局
    東勢分局於92年5 月9 日11時查獲，其後，第三河川局於92
    年5 月20日例行巡防，又發現原告未經許可，於上開河川區
    域內延長施設長約120 公尺寬5 公尺運輸便道；另原告未經
    許可，於前開河川區域內採取土石，亦於92年5 月21日經第
    三河川局會同台中縣警察局東勢分局於現場查獲等情，為原
    告所不爭，並有河川圖籍、現場勘查紀錄3 份及現場照片4
    幀附原處分卷可證，堪信為真實。故被告依前開事證審查後
    ，以原告未經許可，先後於河川區域內設施運輸便道及採取
    土石，已違反水利法第78條之1 第3 款、第5 款規定，乃依
    同法第92 條 之2 第7 款、第93條之2 第7 款規定，於94年
    4 月29日分別以經授水字第0942026934-3號、第
    0000000000-0號及第00000000 00-0 號處分書，各處原告罰
    鍰10萬元、10萬元及100 萬元之處分，揆諸前揭規定，並無
    不合。
三、原告起訴雖主張：其於87年間受台中縣政府委託執行大甲溪
    砂石河道整理採取整體管理改善計畫，從事河道整理及採取
    土石，且經第三河川局核准採取土石48.5萬立方公尺，核准
    期間自88年5 月5 日起至89年3 月5 日止，並已繳納河川公
    地使用費及保證金計1000餘萬元，其間因遭逢921 地震致運
    輸中斷，復因第三河川局非法要求原告與違法占耕戶協調補
    償，始得進行疏濬及土石開採，此係因可歸責於該局受領遲
    延之事由，致原告於許可期限屆至前，尚有45.4萬立方公尺
    未及採取，原告向該局申請展延期限4 個月，亦一直未有明
    確答覆，原告在無其他救濟途徑及損失補償下，不得不逕自
    調整並報備後，進行整理施工便道及採取砂石，台中地檢署
    檢察官已審酌上情，並對原告負責人為不起訴處分在案，是
    原告主觀上不具可非難性及可歸責性可言，原罰鍰處分即不
    具正當性，自應予以撤銷等語。
四、惟查：
    (一)查「臺中縣大甲溪砂石河道整理採取整體管理改善計畫」
      係由前台灣省水利處依行為時台灣省河川管理規則第47條
      第2 項規定，為疏濬或整理河道需要所辦理之土石採取計
      畫，經報請台灣省政府87年3 月26日87府水政字第149756
      號公告「大甲溪砂石採取整體管理改善計畫書」，執行期
      限至89年6 月30日止，嗣由原管理機關即臺中縣政府依前
      開計畫書及前揭規則65條之1 規定，於87年11月10日與原
      告訂定委託契約書，委託執行期限自簽約日起至89年6 月
      30日止，由原告依該計畫從事石嘴護岸起點至龍安橋間河
      段疏濬區河道整理及採取砂石，經第三河川局依原告申請
      核准發給土石採取使用河川公地許可書，准許原告開採台
      中縣東勢鎮○○○段及新社鄉○○○段之河川地採取土石
      ，使用期限自88年5 月5 日起至89年3 月5 日止，嗣原告
      於89 年2月29日申請展延使用期限4 個月，第三川河川局
      89年3 月6 日經（）水利三管字第895001386 號覆函雖
      稱本案視擇期協商結果再申報展限，唯並未許可展限申請
      ，其後原告再於89年6 月17日申請展限，第三河川局業以
      89年7 月6 日經（）水利三管字第Ｚ○○○○○○○○○號函覆略
      以：「查大甲溪砂石聯合採取整體管理改善計畫實施至本
      （）年6 月30日結束，本局將檢討評估其實施成效，作
      為是否擬具後續計畫之參考。」等情，有前開公告改善計
      書、委託契約書、第三河川局土石採取使用河川公地許可
      書及前開各覆函附原處分卷可稽，並為原告所不爭，堪信
      為真正。足認原告經許可於前開大甲溪河川區域內採取土
      石之期限，已於89年3 月5 日屆滿無疑，原告所稱申請展
      限未獲明確駁復云云，尚無足採。
    (二)又查，原告先後於92年5 月9 日、5 月20日經查獲在前揭
      大甲溪河川區域內施設長約70公尺寬5 公尺運輸便道及延
      長施設長約120 公尺寬5 公尺運輸便道，經第三河川局核
      對該局許可原告之申請書，其設施前開運輸便道之位置，
      業已超過原許可施設便道之範圍等情，亦為原告所不爭，
      並有測量成果圖附原處分卷可稽，又第三河川局於92年5
      月9 日第一次查獲原告於前開河川區域內施設運輸便道時
      ，已明確告知違反水利法及河川管理辦法等規定，原告仍
      於未申請許可前，再於同年月20日延長該運輸便道，又於
      同年月21日在前開河川區域內採取土石等情，亦有經原告
      之代表人甲○○簽名確認之前開現場勘現查紀錄可證，原
      告於明知許可使用期限屆滿且申請展限未經許可之情形下
      ，仍在前開河川區域內設施運輸便及開採土石，實難謂無
      可歸責之故意或過失；至原告所稱因第三河川局強要求其
      與占耕戶協調補償，致其無法依約於許可期限進行疏濬及
      土石開採云云，核屬原告得否依約請求損害賠償及申請第
      三河局退還已繳納之河川公地使用費或保證金，尚難執此
      主張前開委託契約並未因契約所訂執行期限於89年6 月30
      日屆滿而失其效力，亦不能因此免除原告於使用許可期限
      屆滿後，如欲在前開河川區域內設施運輸便道及開採土石
      ，仍須申請許可展延期限或重新申請許可之公法上義務，
      原告前開主張，亦不足採。
    (三)末按，行政罰與刑事罰之性質及目的不同，亦各有其構成
      要件，原可各自認定事實，且基於審判獨立之原則，行政
      法院對行政訴訟之爭點，應本於調查所得，自為認定及裁
      判，不受民事判決或刑事判決認定之事實及所持法律上見
      解之拘束，此有改制前行政法院44年判字第48號判例意旨
      可資參照。查原告所提出台中地檢署檢察官92年度偵字第
      10635 號不起訴處分書，係以原告因不可歸責於己之事由
      ，無法依約於期限內開採土石，為減少損失而在原核定並
      繳清使用費之區段疏浚範內開始採取土石，難認有不法所
      有之意圖，與竊盜罪之構成要件不合；且其開採行為難認
      定有致生公共之危險，亦與水利法第94條之1 第1 項之處
      罰要件不符，而就原告之代表人甲○○為不起訴處分，核
      與本案係因原告未申請許可，即在前開河川區域內設施運
      輸便道及開採土石，依水利法第78條之1 第3 款、第5 款
      、第92條之2 第7 款及第93條之2 第7 款應處以行政罰鍰
      ，二者之構成要件及處罰目的並不相同，原告執前開不起
      訴處分書主張應不予裁罰云云，亦非有據。
五、綜上所述，原告所陳各節均不足採。原處分於法並無違誤，
    訴願決定予以維持，亦無不合，原告訴請撤銷，為無理由，
    應予駁回。
據上論結，本件原告之訴為無理由，爰依行政訴訟法第98條第3
項前段，判決如主文。
中    華    民    國    95    年     8    月   23     日
                        第二庭審判長法  官  徐瑞晃
                                    法  官  吳慧娟
                                    法  官  蕭惠芳
上為正本係照原本作成。
如不服本判決，應於送達後20日內，向本院提出上訴狀並表明上
訴理由，如於本判決宣示後送達前提起上訴者，應於判決送達後
20日內補提上訴理由書（須按他造人數附繕本）。
中    華    民    國    95    年     8    月   23     日
                                    書記官  李淑貞


司法院資訊處製作；財團法人民間司法改革基金會備份。
